---
title: "Analyse Complète des Concentrations de CO₂ Globales"
subtitle: "Données NOAA (1979-2025)"
author: "Mazzez Mohamed Amine"
date: "`r format(Sys.Date(), '%d %B %Y')`"
output:
  html_document:
    toc: true
    toc_depth: 3
    toc_float: true
    number_sections: true
    theme: flatly
    highlight: tango
    code_folding: show
    df_print: paged
---

```{r setup, include=FALSE}
knitr::opts_chunk$set(
  echo = TRUE,
  message = FALSE,
  warning = FALSE,
  fig.width = 12,
  fig.height = 8,
  fig.align = "center",
  dpi = 300
)

# Paramètres visuels
options(scipen = 999)
```

---

# Introduction 

## Contexte et Objectifs 

Le dioxyde de carbone (CO₂) est l'un des gaz à effet de serre les plus importants. Sa concentration atmosphérique a augmenté de manière significative depuis l'ère industrielle. Ce rapport analyse les données globales de concentrations de CO₂ collectées par le **NOAA Global Monitoring Laboratory** de 1979 à 2025.

### Objectifs de l'analyse:
- Étudier l'évolution temporelle des concentrations de CO₂
- Analyser les tendances et les taux de croissance
- Examiner la saisonnalité et ses variations
- Fournir des statistiques descriptives complètes

---

# Méthodologie 

## 1. Installation et Chargement des Packages 

```{r packages}
# Liste des packages nécessaires
packages <- c("tidyverse", "lubridate", "ggplot2", "ggpubr", "zoo", "gridExtra",
              "viridis", "scales", "forecast", "grid", "knitr", "kableExtra")

# Installer les packages manquants
new_packages <- packages[!(packages %in% installed.packages()[,"Package"])]

if(length(new_packages)) {
  install.packages(new_packages, repos = "https://cloud.r-project.org/")
}

# Charger tous les packages
invisible(lapply(packages, library, character.only = TRUE))

cat("✓ Tous les packages sont chargés\n")
```

## 2. Lecture et Inspection des Données 

```{r lecture_donnees}
# Vérifier l'existence du fichier
if(!file.exists("co2_mm_gl.csv")) {
  stop("ERREUR: Fichier co2_mm_gl.csv non trouvé!")
}

# Inspection des premières lignes
cat("=== INSPECTION DES DONNÉES BRUTES ===\n\n")
raw_lines <- readLines("co2_mm_gl.csv", n = 10)
cat("Premières lignes du fichier:\n")
for(i in 1:length(raw_lines)) {
  cat(sprintf("Ligne %2d: %s\n", i, substr(raw_lines[i], 1, 100)))
}

# Lire les données (ignorer les lignes de commentaire)
co2_raw <- read.table("co2_mm_gl.csv",
                      header = TRUE,
                      sep = ",",
                      comment.char = "#",
                      stringsAsFactors = FALSE,
                      na.strings = c("", "NA", "-99.99"))

cat("\n=== DONNÉES BRUTES CHARGÉES ===\n")
cat("Dimensions:", dim(co2_raw)[1], "lignes x", dim(co2_raw)[2], "colonnes\n")
cat("Période:", min(co2_raw$year), "à", max(co2_raw$year), "\n")
cat("Colonnes:", paste(names(co2_raw), collapse = ", "), "\n")
```

## 3. Nettoyage et Préparation des Données 

```{r nettoyage_donnees}
co2_clean <- co2_raw %>%
  # Créer une date complète
  mutate(
    Date = make_date(year, month, 15),  # 15 du mois comme convention
    Date_decimal = decimal,
    
    # Variables principales
    CO2_ppm = average,  # Concentration CO₂
    CO2_uncertainty = average_unc,  # Incertitude
    CO2_trend = trend,  # Tendance désaisonnalisée
    Trend_uncertainty = trend_unc,
    
    # Identifiants et métadonnées
    ID = row_number(),
    
    # Variables temporelles
    Year = year,
    Month = month,
    Quarter = ceiling(month / 3),
    
    # Saisons (hémisphère nord)
    Season = case_when(
      month %in% c(12, 1, 2) ~ "Hiver",
      month %in% c(3, 4, 5) ~ "Printemps",
      month %in% c(6, 7, 8) ~ "Été",
      month %in% c(9, 10, 11) ~ "Automne"
    ),
    
    # Décennies
    Decade = floor(Year / 10) * 10,
    
    # Périodes d'analyse
    Period = case_when(
      Year < 1990 ~ "1979-1989",
      Year >= 1990 & Year < 2000 ~ "1990-1999",
      Year >= 2000 & Year < 2010 ~ "2000-2009",
      Year >= 2010 & Year < 2020 ~ "2010-2019",
      Year >= 2020 ~ "2020-2025"
    ),
    
    # Variables dérivées
    CO2_anomaly = CO2_ppm - mean(CO2_ppm, na.rm = TRUE),
    Year_fraction = Year + (Month - 0.5) / 12
  ) %>%
  
  # Gérer les valeurs manquantes
  group_by(Year) %>%
  mutate(
    CO2_ppm = ifelse(is.na(CO2_ppm), mean(CO2_ppm, na.rm = TRUE), CO2_ppm)
  ) %>%
  ungroup() %>%
  
  # Sélectionner et ordonner les colonnes
  select(ID, Date, Year, Month, Quarter, Season, Decade, Period,
         CO2_ppm, CO2_uncertainty, CO2_trend, Trend_uncertainty,
         CO2_anomaly, Date_decimal, Year_fraction) %>%
  
  # Trier par date
  arrange(Date)

cat("✓ Données nettoyées\n")
cat("Observations:", nrow(co2_clean), "\n")
cat("Période finale:", min(co2_clean$Year), "-", max(co2_clean$Year), "\n")
cat("Valeurs manquantes CO2:", sum(is.na(co2_clean$CO2_ppm)), "\n")
```

---

# Résultats 

## 1. Statistiques Descriptives 

### 1.1 Statistiques Générales 

```{r stats_generales}
general_stats <- summary(co2_clean$CO2_ppm)

stats_table <- data.frame(
  "Statistique" = c("Minimum", "Quartile 1", "Médiane", "Moyenne", "Quartile 3", "Maximum"),
  "Valeur (ppm)" = c(
    round(general_stats[1], 2),
    round(general_stats[2], 2),
    round(general_stats[3], 2),
    round(general_stats[4], 2),
    round(general_stats[5], 2),
    round(general_stats[6], 2)
  )
)

knitr::kable(stats_table, caption = "Statistiques descriptives du CO₂ global") %>%
  kableExtra::kable_styling(bootstrap_options = c("striped", "hover", "condensed"))
```

### 1.2 Statistiques par Décennie 

```{r stats_decennie}
decade_stats <- co2_clean %>%
  group_by(Decade) %>%
  summarise(
    "Décennie" = paste0(Decade, "s"),
    "Début" = min(Year),
    "Fin" = max(Year),
    "N mois" = n(),
    "CO₂ moyen (ppm)" = round(mean(CO2_ppm, na.rm = TRUE), 2),
    "Min (ppm)" = round(min(CO2_ppm, na.rm = TRUE), 2),
    "Max (ppm)" = round(max(CO2_ppm, na.rm = TRUE), 2),
    "Écart-type" = round(sd(CO2_ppm, na.rm = TRUE), 2),
    "Augmentation (ppm)" = round(max(CO2_ppm, na.rm = TRUE) - min(CO2_ppm, na.rm = TRUE), 2),
    .groups = 'drop'
  ) %>%
  select(-Decade)

knitr::kable(decade_stats, caption = "Statistiques du CO₂ par décennie") %>%
  kableExtra::kable_styling(bootstrap_options = c("striped", "hover"))
```

### 1.3 Statistiques Saisonnières 

```{r stats_saisons}
season_stats <- co2_clean %>%
  group_by(Season) %>%
  summarise(
    "CO₂ moyen (ppm)" = round(mean(CO2_ppm, na.rm = TRUE), 2),
    "Écart-type" = round(sd(CO2_ppm, na.rm = TRUE), 2),
    "Min (ppm)" = round(min(CO2_ppm, na.rm = TRUE), 2),
    "Max (ppm)" = round(max(CO2_ppm, na.rm = TRUE), 2),
    "Amplitude (ppm)" = round(max(CO2_ppm, na.rm = TRUE) - min(CO2_ppm, na.rm = TRUE), 2),
    .groups = 'drop'
  ) %>%
  arrange(`CO₂ moyen (ppm)`)

knitr::kable(season_stats, caption = "Statistiques saisonnières du CO₂") %>%
  kableExtra::kable_styling(bootstrap_options = c("striped", "hover"))
```

### 1.4 Top 5 des Années avec Concentrations les Plus Élevées 

```{r top_years}
annual_stats <- co2_clean %>%
  group_by(Year) %>%
  summarise(
    "CO₂ moyen (ppm)" = round(mean(CO2_ppm, na.rm = TRUE), 2),
    "Min (ppm)" = round(min(CO2_ppm, na.rm = TRUE), 2),
    "Max (ppm)" = round(max(CO2_ppm, na.rm = TRUE), 2),
    "Amplitude (ppm)" = round(max(CO2_ppm, na.rm = TRUE) - min(CO2_ppm, na.rm = TRUE), 2),
    .groups = 'drop'
  ) %>%
  arrange(desc(`CO₂ moyen (ppm)`))

knitr::kable(head(annual_stats, 5), caption = "Top 5 des années avec concentrations les plus élevées") %>%
  kableExtra::kable_styling(bootstrap_options = c("striped", "hover"))
```

---

## 2. Analyses Avancées 

### 2.1 Analyse de Tendance Linéaire 

```{r regression_lineaire}
# Régression linéaire
lm_model <- lm(CO2_ppm ~ Year_fraction, data = co2_clean)
lm_summary <- summary(lm_model)

trend_results <- data.frame(
  "Paramètre" = c("Pente", "Ordonnée à l'origine", "R²", "p-value"),
  "Valeur" = c(
    round(coef(lm_model)[2], 4),
    round(coef(lm_model)[1], 2),
    round(lm_summary$r.squared, 4),
    format.pval(lm_summary$coefficients[2, 4], digits = 3)
  ),
  "Interprétation" = c(
    "ppm/année",
    "ppm (1900)",
    "ajustement du modèle",
    "très significatif"
  )
)

knitr::kable(trend_results, caption = "Résultats de la régression linéaire CO₂ ~ Temps") %>%
  kableExtra::kable_styling(bootstrap_options = c("striped", "hover"))
```

**Interprétation:** La concentration de CO₂ augmente de **`r round(coef(lm_model)[2], 3)` ppm par année** avec une très bonne corrélation (R² = `r round(lm_summary$r.squared, 3)`).

### 2.2 Augmentation Totale (1979-2025) 

```{r augmentation_totale}
co2_1979 <- mean(co2_clean$CO2_ppm[co2_clean$Year == 1979], na.rm = TRUE)
co2_2025 <- mean(co2_clean$CO2_ppm[co2_clean$Year == 2025], na.rm = TRUE)
augmentation_abs <- co2_2025 - co2_1979
augmentation_pct <- (co2_2025 - co2_1979) / co2_1979 * 100
taux_annuel <- (co2_2025 - co2_1979) / (2025 - 1979)

augmentation_table <- data.frame(
  "Année" = c("1979", "2025", "Différence"),
  "CO₂ (ppm)" = c(
    round(co2_1979, 1),
    round(co2_2025, 1),
    round(augmentation_abs, 1)
  ),
  "% d'augmentation" = c(
    "-",
    "-",
    round(augmentation_pct, 1)
  )
)

knitr::kable(augmentation_table, caption = "Augmentation du CO₂ de 1979 à 2025") %>%
  kableExtra::kable_styling(bootstrap_options = c("striped", "hover"))

cat("\n**Taux annuel moyen:** ", round(taux_annuel, 2), " ppm/an\n")
```

### 2.3 Analyse de Saisonnalité 

```{r saisonnalite}
seasonal_amplitude <- max(season_stats$`CO₂ moyen (ppm)`) - min(season_stats$`CO₂ moyen (ppm)`)

saisonnalite_table <- data.frame(
  "Saison la plus élevée" = season_stats$Season[which.max(season_stats$`CO₂ moyen (ppm)`)],
  "CO₂ max (ppm)" = round(max(season_stats$`CO₂ moyen (ppm)`), 2),
  "Saison la plus basse" = season_stats$Season[which.min(season_stats$`CO₂ moyen (ppm)`)],
  "CO₂ min (ppm)" = round(min(season_stats$`CO₂ moyen (ppm)`), 2),
  "Amplitude (ppm)" = round(seasonal_amplitude, 2)
)

knitr::kable(saisonnalite_table, caption = "Analyse de la saisonnalité du CO₂") %>%
  kableExtra::kable_styling(bootstrap_options = c("striped", "hover"))
```

---

## 3. Visualisations

### 3.1 Évolution Temporelle Complète (1979-2025)

```{r plot_evolution_complete}
p1 <- ggplot(co2_clean, aes(x = Date, y = CO2_ppm)) +
  geom_line(color = "#E41A1C", linewidth = 1, alpha = 0.8) +
  geom_smooth(method = "loess", span = 0.1, color = "#377EB8",
              linetype = "dashed", se = FALSE, linewidth = 1) +
  geom_smooth(method = "lm", color = "#4DAF4A", se = FALSE, linewidth = 0.8) +
  labs(
    title = "Évolution des concentrations CO₂ globales (1979-2025)",
    subtitle = "Source: NOAA Global Monitoring Laboratory",
    x = "Année",
    y = "CO₂ (ppm)",
    caption = paste("Pente:", round(coef(lm_model)[2], 3), "ppm/an | R²:", round(lm_summary$r.squared, 3))
  ) +
  theme_minimal(base_size = 14) +
  theme(
    plot.title = element_text(face = "bold", hjust = 0.5, size = 16),
    plot.subtitle = element_text(hjust = 0.5, color = "gray40"),
    plot.caption = element_text(hjust = 1, color = "gray50"),
    panel.grid.minor = element_blank(),
    plot.background = element_rect(fill = "white", color = NA)
  ) +
  scale_y_continuous(limits = c(330, 440)) +
  scale_x_date(date_breaks = "5 years", date_labels = "%Y")

print(p1)
```

**Commentaire:** Ce graphique démontre l'augmentation anthropogénique incontestable du CO₂ à l'échelle globale, avec une tendance robuste et systématique sur 46 ans.

### 3.2 Cycle Saisonnier du CO₂

```{r plot_cycle_saison}
p2 <- ggplot(co2_clean, aes(x = Month, y = CO2_ppm)) +
  geom_jitter(alpha = 0.1, color = "gray70", width = 0.2) +
  stat_summary(fun = mean, geom = "line", aes(group = 1),
               color = "#984EA3", linewidth = 1.5) +
  stat_summary(fun = mean, geom = "point", aes(group = 1),
               color = "#984EA3", size = 3) +
  stat_summary(fun.data = mean_cl_normal, geom = "ribbon",
               aes(group = 1), alpha = 0.2, fill = "#984EA3") +
  labs(
    title = "Cycle saisonnier du CO₂ global",
    subtitle = "Moyenne mensuelle avec intervalle de confiance",
    x = "Mois",
    y = "CO₂ (ppm)"
  ) +
  theme_minimal() +
  theme(
    plot.title = element_text(face = "bold", hjust = 0.5),
    axis.text.x = element_text(angle = 45, hjust = 1)
  ) +
  scale_x_continuous(breaks = 1:12, labels = month.abb)

print(p2)
```

**Commentaire:**Ce graphique révèle le cycle saisonnier du CO₂ en montrant la moyenne mensuelle sur l'ensemble de la période 1979-2025. 
Le cycle saisonnier montre un maximum au printemps et un minimum en automne, reflétant les cycles de photosynthèse de l'hémisphère nord.
Ce graphique démontre que malgré l'augmentation globale du CO₂, les cycles biologiques naturels continuent de fonctionner régulièrement, créant une oscillation saisonnière mesurable et fiable.

### 3.3 Évolution du Cycle Saisonnier par Décennie

```{r plot_saison_decennie}
seasonal_by_decade <- co2_clean %>%
  group_by(Decade, Month) %>%
  summarise(
    CO2_mean = mean(CO2_ppm, na.rm = TRUE),
    CO2_sd = sd(CO2_ppm, na.rm = TRUE),
    N = n(),
    .groups = 'drop'
  ) %>%
  mutate(
    Month_name = factor(month.abb[Month], levels = month.abb),
    Decade_label = paste0(Decade, "s")
  )

p3 <- ggplot(seasonal_by_decade, aes(x = Month_name, y = CO2_mean,
                                      color = Decade_label, group = Decade_label)) +
  geom_line(linewidth = 1.2, alpha = 0.8) +
  geom_point(size = 2.5) +
  labs(
    title = "Évolution du cycle saisonnier par décennie",
    subtitle = "Moyenne mensuelle pour chaque décennie (1979-2025)",
    x = "Mois",
    y = "CO₂ (ppm)",
    color = "Décennie"
  ) +
  scale_color_viridis_d(option = "D", begin = 0.2, end = 0.9) +
  theme_minimal(base_size = 13) +
  theme(
    plot.title = element_text(face = "bold", hjust = 0.5, size = 15),
    plot.subtitle = element_text(hjust = 0.5, color = "gray40"),
    legend.position = "right",
    axis.text.x = element_text(angle = 45, hjust = 1)
  ) +
  scale_x_discrete(limits = month.abb)

print(p3)
```

**Commentaire:**Ce graphique superpose les cycles saisonniers de six décennies pour montrer comment le phénomène naturel du cycle du CO₂ a évolué au fil du temps.
 Chaque décennie "ajoute une marche" à l'escalier du CO₂ atmosphérique, confirmant une augmentation systématique et inexorable depuis 1979.

### 3.4 Distribution du CO₂ par Décennie

```{r plot_boxplot_decennie}
p4 <- ggplot(co2_clean, aes(x = factor(Decade), y = CO2_ppm, fill = factor(Decade))) +
  geom_boxplot(alpha = 0.7, outlier.alpha = 0.3) +
  stat_summary(fun = mean, geom = "point", shape = 23, size = 3, fill = "white") +
  labs(
    title = "Distribution du CO₂ par décennie",
    subtitle = "Boîtes: distribution interquartile | Losanges: moyenne",
    x = "Décennie",
    y = "CO₂ (ppm)",
    fill = "Décennie"
  ) +
  scale_fill_viridis_d(option = "C", begin = 0.2, end = 0.9) +
  theme_minimal() +
  theme(
    plot.title = element_text(face = "bold", hjust = 0.5),
    legend.position = "none",
    axis.text.x = element_text(angle = 45, hjust = 1)
  ) +
  scale_y_continuous(limits = c(330, 440))

print(p4)
```

**Commentaire:**Ce graphique est une transformation mathématique du précédent qui révèle une vérité importante : il montre l'anomalie du CO₂, c'est-à-dire l'écart par rapport à la normale climatologique mensuelle. En d'autres termes, il supprime les variations saisonnières pour ne montrer que le "surplus de CO₂" au-delà de ce qui est attendu pour chaque mois.

### 3.5 Anomalies du CO₂ par Rapport à la Moyenne Mensuelle

```{r plot_anomalies}
co2_monthly_avg <- co2_clean %>%
  group_by(Month) %>%
  summarise(monthly_avg = mean(CO2_ppm, na.rm = TRUE))

co2_anomalies <- co2_clean %>%
  left_join(co2_monthly_avg, by = "Month") %>%
  mutate(anomaly = CO2_ppm - monthly_avg)

p5 <- ggplot(co2_anomalies, aes(x = Date, y = anomaly)) +
  geom_line(color = "#FF7F00", linewidth = 0.7, alpha = 0.7) +
  geom_hline(yintercept = 0, linetype = "dashed", color = "gray50") +
  geom_smooth(method = "loess", span = 0.2, color = "#A65628", se = FALSE) +
  labs(
    title = "Anomalies du CO₂ par rapport à la moyenne mensuelle",
    subtitle = "Écart à la moyenne climatologique mensuelle",
    x = "Année",
    y = "Anomalie CO₂ (ppm)"
  ) +
  theme_minimal() +
  theme(
    plot.title = element_text(face = "bold", hjust = 0.5, size = 14),
    plot.subtitle = element_text(hjust = 0.5, color = "gray40")
  ) +
  scale_x_date(date_breaks = "5 years", date_labels = "%Y")

print(p5)
```

**Commentaire:**Ce graphique utilise un diagramme en boîte (boxplot) pour comparer la distribution du CO₂ à travers six décennies.Chaque génération depuis 1979 a vécu dans une atmosphère avec ~20 ppm de CO₂ supplémentaire par rapport à la génération précédente.

### 3.6 Taux de Croissance Annuel du CO₂

```{r plot_croissance_annuelle}
annual_growth <- co2_clean %>%
  group_by(Year) %>%
  summarise(mean_co2 = mean(CO2_ppm, na.rm = TRUE)) %>%
  mutate(
    growth = mean_co2 - lag(mean_co2),
    growth_rate = (mean_co2 - lag(mean_co2)) / lag(mean_co2) * 100
  ) %>%
  filter(!is.na(growth))

p6 <- ggplot(annual_growth, aes(x = Year, y = growth)) +
  geom_col(fill = "#F781BF", alpha = 0.7) +
  geom_hline(yintercept = mean(annual_growth$growth, na.rm = TRUE),
             linetype = "dashed", color = "#E41A1C", linewidth = 1) +
  geom_smooth(method = "loess", color = "#377EB8", se = FALSE, linewidth = 0.8) +
  labs(
    title = "Augmentation annuelle du CO₂",
    subtitle = paste("Moyenne:", round(mean(annual_growth$growth, na.rm = TRUE), 2), "ppm/an"),
    x = "Année",
    y = "Augmentation (ppm/an)"
  ) +
  theme_minimal() +
  theme(
    plot.title = element_text(face = "bold", hjust = 0.5),
    plot.subtitle = element_text(hjust = 0.5, color = "gray40")
  ) +
  scale_x_continuous(breaks = seq(1980, 2025, by = 5))

print(p6)
```

**Commentaire:**Ce graphique montre l'augmentation année-par-année du CO₂.
Bien que l'augmentation du CO₂ varie d'année en année, la tendance générale (ligne bleue) montre clairement une accélération du taux d'augmentation. Le problème ne s'améliore pas ; il s'aggrave. La moyenne de 1.93 ppm/an masque le fait que les années récentes augmentent plus vite (~2.7 ppm/an), ce qui indique une urgence croissante de la crise climatique.

---

## 4. Tableaux Synthétiques Avancés

### 4.1 Amplitude Saisonnière par Décennie

```{r amplitude_decennie}
seasonal_amplitude_by_decade <- seasonal_by_decade %>%
  group_by(Decade, Decade_label) %>%
  summarise(
    "Amplitude (ppm)" = round(max(CO2_mean) - min(CO2_mean), 2),
    "CO₂ min (ppm)" = round(min(CO2_mean), 2),
    "CO₂ max (ppm)" = round(max(CO2_mean), 2),
    .groups = 'drop'
  ) %>%
  select(-Decade)

knitr::kable(seasonal_amplitude_by_decade, 
             caption = "Amplitude saisonnière du CO₂ par décennie") %>%
  kableExtra::kable_styling(bootstrap_options = c("striped", "hover"))
```

### 4.2 Taux de Croissance du CO₂ par Décennie

```{r taux_croissance_decennie}
decade_slopes <- co2_clean %>%
  group_by(Decade) %>%
  do(
    data.frame(
      Decade = unique(.$Decade),
      Pente_ppm_par_an = round(coef(lm(CO2_ppm ~ Year_fraction, data = .))[2], 4),
      R_squared = round(summary(lm(CO2_ppm ~ Year_fraction, data = .))$r.squared, 4)
    )
  )

knitr::kable(decade_slopes, 
             caption = "Pente de croissance du CO₂ par décennie",
             col.names = c("Décennie", "Pente (ppm/an)", "R²")) %>%
  kableExtra::kable_styling(bootstrap_options = c("striped", "hover"))
```

---

# Discussion 

## Principaux Résultats

1. **Tendance générale:** Les concentrations de CO₂ augmentent de manière **consistante et significative**, avec une pente de **`r round(coef(lm_model)[2], 3)` ppm par année**.

2. **Augmentation totale:** Depuis 1979, le CO₂ a augmenté de **`r round(co2_2025 - co2_1979, 1)` ppm**, soit une augmentation relative de **`r round(augmentation_pct, 1)`%**.

3. **Saisonnalité:** L'amplitude saisonnière moyenne est de **`r round(seasonal_amplitude, 2)` ppm**, le maximum étant atteint au **Printemps** et le minimum en **Automne**.

4. **Accélération:** L'analyse des taux de croissance annuels montre une variabilité d'une année à l'autre, avec une tendance à l'augmentation globale.

## Implications

- Les données confirment l'**augmentation anthropogénique du CO₂** observée mondialement
- La régularité de cette augmentation souligne la **nature systématique** du problème
- La saisonnalité reflète les **cycles biologiques naturels** (photosynthèse, respiration)

## Limitations et Perspectives

- Les données proviennent d'une seule source (NOAA), mais celle-ci est **reconnue internationalement**
- Les analyses futures pourraient intégrer d'autres **variables climatiques** (température, humidité)
- Une **comparaison régionale** avec d'autres stations de mesure enrichirait l'analyse

---

# Conclusion 
Cette analyse des données NOAA (1979-2025) démontre sans ambiguïté l'augmentation continue et significative des concentrations de CO₂ atmosphérique à l'échelle mondiale. Avec une pente linéaire de 1.88 ppm/an et un excellent ajustement statistique (R² = 0.985), les résultats confirment que cette hausse n'est pas due au hasard ou à la variabilité naturelle, mais représente une tendance structurelle majeure. L'augmentation totale de 88.6 ppm en 46 ans (26% d'accroissement relatif) constitue une signature incontestable du changement climatique anthropogénique. Bien que la saisonnalité naturelle soit préservée (cycle régulier de ~2.8 ppm), elle survient désormais sur un niveau de base en hausse permanente, escalade décennie par décennie. Ces observations confirment l'urgence d'une action globale pour réduire les émissions de CO₂, car le système climatique répond directement et proportionnellement à l'accumulation de ce gaz à effet de serre.

---

# Annexe: Code Complet du Nettoyage

```{r code_complet, eval=FALSE}
# Script complet de préparation des données

# 1. Packages
packages <- c("tidyverse", "lubridate", "ggplot2", "ggpubr", "zoo", "gridExtra",
              "viridis", "scales", "forecast", "grid", "knitr", "kableExtra")
invisible(lapply(packages, library, character.only = TRUE))

# 2. Lecture
co2_raw <- read.table("co2_mm_gl.csv",
                      header = TRUE,
                      sep = ",",
                      comment.char = "#",
                      stringsAsFactors = FALSE,
                      na.strings = c("", "NA", "-99.99"))

# 3. Nettoyage
co2_clean <- co2_raw %>%
  mutate(
    Date = make_date(year, month, 15),
    CO2_ppm = average,
    CO2_trend = trend,
    CO2_anomaly = average - mean(average, na.rm = TRUE),
    Year = year,
    Month = month,
    Decade = floor(year / 10) * 10,
    Year_fraction = year + (month - 0.5) / 12,
    Season = case_when(
      month %in% c(12, 1, 2) ~ "Hiver",
      month %in% c(3, 4, 5) ~ "Printemps",
      month %in% c(6, 7, 8) ~ "Été",
      month %in% c(9, 10, 11) ~ "Automne"
    )
  ) %>%
  group_by(Year) %>%
    mutate(
      CO2_ppm = ifelse(is.na(CO2_ppm), mean(CO2_ppm, na.rm = TRUE), CO2_ppm)
    ) %>%
  ungroup() %>%
  select(Date, Year, Month, CO2_ppm, CO2_trend, CO2_anomaly, Season, Decade, Year_fraction) %>%
  arrange(Date)
```

---

**Rapport généré le:** `r format(Sys.Date(), "%d %B %Y")`  
**Source des données:** NOAA Global Monitoring Laboratory  
**Période analysée:** 1979-2025
