---
title: "Analyse de la concentration atmosphérique mondiale de CO2"
subtitle: "Projet R — Climat & CO2"
author: "Mazzez Mohamed Amine"
date: "`r format(Sys.Date(), '%d %B %Y')`"
output:
  html_document:
    toc: true
    toc_depth: 3
    toc_float: true
    number_sections: true
    code_folding: show
    theme: flatly
    highlight: tango
    fig_width: 10
    fig_height: 6
---

```{r setup, include=FALSE}
knitr::opts_chunk$set(
  echo      = TRUE,
  message   = FALSE,
  warning   = FALSE,
  cache     = TRUE,
  fig.align = "center",
  dpi       = 110
)

suppressPackageStartupMessages({
  library(dplyr); library(tidyr); library(ggplot2); library(lubridate)
  library(scales); library(Kendall); library(trend); library(forecast)
  library(strucchange); library(tseries); library(seasonal); library(mFilter)
  library(boot); library(KFAS)
})

Sys.setenv(X13_PATH = x13binary::x13path())

data_dir <- "/home/mazzez/Bureau/R project/Final Version/CO2"
theme_set(theme_minimal(base_size = 12))
```

# Introduction

Ce rapport documente l'analyse statistique complète des séries de **concentration atmosphérique de CO2** mobilisées dans notre projet, ainsi que leur mise en perspective avec les **émissions fossiles** (Global Carbon Budget) et avec les enregistrements **paléoclimatiques** (Vostok). Il s'agit de la première moitié du projet de classe — la seconde portera sur la corrélation entre ce CO2 et 18 variables climatiques globales issues des réanalyses NCAR (CFSR / CFSv2).

L'étude est organisée en **trois blocs** :

- **Bloc I (sections 1–8)** : analyse de base de la série mensuelle globale (NOAA GML) — chargement, statistiques, décomposition STL, cycle saisonnier, tendance, accélération, prévision ARIMA, synthèse visuelle.
- **Bloc II (sections 9–11)** : comparaisons multi-datasets — Mauna Loa, Global Carbon Budget, Vostok.
- **Bloc III (sections 12–13)** : enrichissements analytiques — effet COVID-19 et cycle saisonnier hémisphérique (Mauna Loa vs South Pole).

# Données mobilisées

| Dataset | Source | Fichier | Période | Granularité |
|---|---|---|---|---|
| CO2 mondial moyen mensuel | NOAA GML | `co2_mm_gl.csv` | 1979-01 → 2025-12 | mensuel |
| CO2 Mauna Loa moyen mensuel | NOAA GML / SIO | `co2_mm_mlo.csv` | 1958-03 → 2026-02 | mensuel |
| CO2 South Pole flask | NOAA GML | `co2_spo_surface-flask_1_ccgg_month.txt` | 1975-07 → 2024-12 | mensuel |
| Émissions CO2 fossiles | Global Carbon Budget 2025v15 | `GCB2025v15_MtCO2_flat.csv` | 1750 → 2024 | annuel |
| CO2 paléo Vostok | NOAA Paleoclimatology | `co2nat-noaa.txt` | 414 085 → 2 342 BP | irrégulier |
| Indice ENSO Niño 3.4 | NOAA CPC | `oni.ascii.txt` | 1950 → présent | tri-mensuel glissant |

# Bloc I — Analyse de base (NOAA GML)

## Section 1 : Chargement et nettoyage

```{r s01-load}
co2 <- read.csv(file.path(data_dir, "co2_mm_gl.csv"),
                comment.char = "#") |>
  mutate(date   = as.Date(paste(year, month, "01", sep = "-")),
         decade = paste0(floor(year / 10) * 10, "s")) |>
  arrange(date)

cat("Dimensions       :", paste(dim(co2), collapse = " x "), "\n")
cat("Plage temporelle :", as.character(min(co2$date)), "->",
    as.character(max(co2$date)), "\n")
cat("Plage average    :", round(min(co2$average), 2), "->",
    round(max(co2$average), 2), "ppm\n")
cat("NA dans average  :", sum(is.na(co2$average)), "\n")
```

**Interprétation.** Le CSV NOAA contient **564 mois** de données mensuelles globales sur la fenêtre 1979-01 → 2025-12, sans aucun trou (`NA = 0`) et avec un pas de temps régulier. La plage **334.37 → 427.35 ppm** correspond à une étendue d'environ **+93 ppm** sur la période, déjà visible avant tout traitement statistique. Le commentaire NOAA indique que la dernière année est susceptible d'être révisée.

## Section 2 : Statistiques descriptives

```{r s02-stats}
stats_global <- co2 |>
  summarise(n_months = n(), min = min(average), max = max(average),
            mean = mean(average), median = median(average),
            sd = sd(average), range = max(average) - min(average))
knitr::kable(stats_global, digits = 2,
             caption = "Statistiques descriptives globales")

stats_decade <- co2 |>
  group_by(decade) |>
  summarise(n_months = n(), mean = mean(average), min = min(average),
            max = max(average), sd = sd(average), .groups = "drop")
knitr::kable(stats_decade, digits = 2,
             caption = "Statistiques par décennie")

total_rise <- last(co2$average) - first(co2$average)
years_span <- as.numeric(diff(range(co2$decimal)))
cat(sprintf("Hausse totale : %.2f ppm sur %.2f ans (~%.3f ppm/an)\n",
            total_rise, years_span, total_rise / years_span))
```

**Interprétation.** La moyenne décennale passe de **337 ppm dans les années 1970** (12 mois disponibles seulement) à **419 ppm dans les années 2020**, soit **+82 ppm sur 5 décennies**. L'écart-type intra-décennie augmente fortement (de 1.30 dans les 1970s à 7.11 dans les 2010s), ce qui reflète la combinaison de la **tendance** et du **cycle saisonnier d'amplitude croissante**. Le taux global moyen calculé last - first / 47 ans donne **≈ 1.94 ppm/an**, cohérent avec la littérature climatologique mondiale.

## Section 3 : Décomposition saisonnière (STL)

```{r s03-stl, fig.height=5}
co2_ts <- ts(co2$average, start = c(co2$year[1], co2$month[1]), frequency = 12)
stl_fit <- stl(co2_ts, s.window = "periodic", robust = TRUE)
stl_df  <- as.data.frame(stl_fit$time.series) |>
  mutate(date = co2$date, observed = co2$average)

cat("Amplitude moyenne du cycle saisonnier (STL) :",
    round(diff(range(stl_df$seasonal)), 3), "ppm\n")

stl_df |>
  pivot_longer(c(observed, trend),
               names_to = "component", values_to = "value") |>
  mutate(component = factor(component,
                            levels = c("observed", "trend",
                                       "seasonal", "remainder"))) |>
  ggplot(aes(date, value)) +
  geom_line(color = "steelblue") +
  facet_wrap(~ component, scales = "free_y", ncol = 1) +
  labs(title = "Décomposition STL du CO2 mondial",
       subtitle = "Source : NOAA GML, moyennes mensuelles globales",
       x = NULL, y = "ppm")
```

**Interprétation.** La décomposition STL met en évidence trois signaux clairs : (i) une **trend** monotone et concave (légère accélération), (ii) un **cycle saisonnier périodique** d'amplitude moyenne ~4.48 ppm, (iii) des **résidus** dont la variance reste faible mais structurée (cf. section 18). La méthode `s.window = "periodic"` impose un cycle saisonnier rigide, ce qui prépare le terrain pour la section suivante où on quantifie la déformation décennale du cycle.

## Section 4 : Cycle saisonnier détaillé

```{r s04-cycle}
co2_anom <- co2 |> mutate(anomaly = average - trend)

clim_month <- co2_anom |>
  group_by(month) |>
  summarise(mean_anom = mean(anomaly), sd_anom = sd(anomaly),
            .groups = "drop")
knitr::kable(clim_month, digits = 3,
             caption = "Climatologie mensuelle (anomalie = average − trend)")

ggplot(clim_month, aes(factor(month), mean_anom)) +
  geom_col(fill = "steelblue") +
  geom_errorbar(aes(ymin = mean_anom - sd_anom,
                    ymax = mean_anom + sd_anom), width = 0.2) +
  labs(title = "Cycle saisonnier moyen du CO2 mondial (1979-2025)",
       x = "Mois", y = "Anomalie (ppm)")

amp_dec <- co2_anom |>
  group_by(decade) |>
  summarise(amplitude = max(anomaly) - min(anomaly), .groups = "drop")
knitr::kable(amp_dec, digits = 2, caption = "Amplitude saisonnière par décennie")

ggplot(amp_dec, aes(decade, amplitude)) +
  geom_col(fill = "tomato") +
  geom_text(aes(label = round(amplitude, 2)), vjust = -0.4) +
  labs(title = "Amplitude saisonnière par décennie",
       x = NULL, y = "Amplitude max − min (ppm)")

ggplot(co2_anom, aes(x = month, y = anomaly)) +
  geom_jitter(alpha = 0.15, color = "gray70", width = 0.2) +
  stat_summary(fun = mean, geom = "line", aes(group = 1),
               color = "#984EA3", linewidth = 1.5) +
  stat_summary(fun = mean, geom = "point", aes(group = 1),
               color = "#984EA3", size = 3) +
  stat_summary(fun.data = mean_cl_normal, geom = "ribbon",
               aes(group = 1), alpha = 0.2, fill = "#984EA3") +
  geom_hline(yintercept = 0, linetype = "dashed", color = "gray40") +
  labs(
    title = "Cycle saisonnier moyen du CO₂ global",
    subtitle = "Anomalie mensuelle (= average − trend NOAA) avec intervalle de confiance",
    x = "Mois",
    y = "Anomalie de CO₂ (ppm)"
  ) +
  theme_minimal() +
  theme(
    plot.title = element_text(face = "bold", hjust = 0.5),
    axis.text.x = element_text(angle = 45, hjust = 1)
  ) +
  scale_x_continuous(breaks = 1:12, labels = month.abb)

seasonal_by_decade <- co2_anom %>%
  group_by(decade, month) %>%
  summarise(
    anom_mean = mean(anomaly, na.rm = TRUE),
    anom_sd   = sd(anomaly,   na.rm = TRUE),
    N = n(),
    .groups = 'drop'
  ) %>%
  mutate(
    Month_name   = factor(month.abb[month], levels = month.abb),
    Decade_label = decade
  )

ggplot(seasonal_by_decade, aes(x = Month_name, y = anom_mean,
                               color = Decade_label, group = Decade_label)) +
  geom_hline(yintercept = 0, linetype = "dashed", color = "gray40") +
  geom_line(linewidth = 1.2, alpha = 0.8) +
  geom_point(size = 2.5) +
  labs(
    title = "Évolution du cycle saisonnier par décennie",
    subtitle = "Anomalie mensuelle moyenne (= average − trend) pour chaque décennie (1979-2025)",
    x = "Mois",
    y = "Anomalie de CO₂ (ppm)",
    color = "Décennie"
  ) +
  scale_color_viridis_d(option = "D", begin = 0.2, end = 0.9) +
  theme_minimal(base_size = 13) +
  theme(
    plot.title = element_text(face = "bold", hjust = 0.5, size = 15),
    plot.subtitle = element_text(hjust = 0.5, color = "gray40"),
    legend.position = "right",
    axis.text.x = element_text(angle = 45, hjust = 1)
  ) +
  scale_x_discrete(limits = month.abb)

ggplot(co2_anom, aes(month, anomaly, group = year, color = year)) +
  geom_line(alpha = 0.5) +
  scale_color_viridis_c() +
  scale_x_continuous(breaks = 1:12) +
  labs(title = "Cycles saisonniers superposés (une ligne par année)",
       x = "Mois", y = "Anomalie (ppm)", color = "Année")
```

**Interprétation.** Le cycle saisonnier du CO₂ atmosphérique, calculé sur la période 1979–2025, présente un **pic en avril (+1.75 ppm)** et un **creux en septembre (−2.64 ppm)**, signature caractéristique de la dominance de la **biosphère terrestre de l'hémisphère nord** : reprise de la photosynthèse au printemps et minimum de CO₂ atmosphérique à la fin de l'été boréal. Ce rythme biologique, régulier et mesurable, persiste malgré la hausse continue du CO₂ global, témoignant de la robustesse des cycles naturels face aux perturbations anthropiques. Toutefois, la superposition des cycles décennaux révèle une évolution structurelle : l'amplitude saisonnière (max − min) passe de **4.32 ppm** dans les années 1980 à **4.71 ppm** dans les années 2020, soit une augmentation de **+9 % en quatre décennies** (et même +18 % par rapport à la décennie 1970, dont l'échantillon ne couvre que 12 mois). Cette intensification est compatible avec un renforcement des flux de productivité primaire et de respiration sous l'effet du réchauffement et de la fertilisation par CO₂. Chaque décennie ajoute ainsi une marche supplémentaire à l'escalier du CO₂ atmosphérique, confirmant une trajectoire d'augmentation systématique et inexorable depuis 1979.

## Section 5 : Tendance long-terme

```{r s05-trend}
lm1 <- lm(average ~ decimal, data = co2)
lm2 <- lm(average ~ poly(decimal, 2, raw = TRUE), data = co2)
lm3 <- lm(average ~ poly(decimal, 3, raw = TRUE), data = co2)

cat("--- Régression linéaire ---\n") ; print(summary(lm1)$coefficients)
cat("\nComparaison AIC (plus petit = meilleur) :\n") ; print(AIC(lm1, lm2, lm3))

cat("\n--- Mann-Kendall ---\n") ; print(MannKendall(co2$average))

cat("\n--- Sen ---\n") ; sen <- sens.slope(co2$average) ; cat("Sen mensuel   :", round(sen$estimates, 4),  "ppm/mois\n") ; cat("Sen annualisé :", round(sen$estimates * 12, 4), "ppm/an\n")

co2 <- co2 |> mutate(lm1_fit = predict(lm1),
                     lm2_fit = predict(lm2),
                     lm3_fit = predict(lm3))

ggplot(co2, aes(date, average)) +
  geom_point(alpha = 0.3, size = 0.5, color = "grey40") +
  geom_line(aes(y = lm1_fit, color = "Linéaire"),    linewidth = 0.7) +
  geom_line(aes(y = lm2_fit, color = "Quadratique"), linewidth = 0.7) +
  geom_line(aes(y = lm3_fit, color = "Cubique"),     linewidth = 0.7) +
  scale_color_manual(values = c("Linéaire" = "blue",
                                "Quadratique" = "red",
                                "Cubique" = "darkgreen")) +
  labs(title = "Tendance long-terme du CO2 mondial",
       x = NULL, y = "ppm", color = "Modèle")
```

**Interprétation.** La pente linéaire **1.88 ppm/an** est hautement significative (p ≪ 1e-16). La comparaison AIC montre que la **cubique (≈ 2172) bat la quadratique (≈ 2184) qui bat largement la linéaire (≈ 2893)** : la hausse n'est pas linéaire et présente une accélération mesurable. Le test de **Mann-Kendall** confirme la tendance haussière monotone (τ = 0.962, p < 2.22e-16) et la **pente robuste de Sen** (1.881 ppm/an) confirme l'estimation paramétrique. Cette non-linéarité justifie d'inclure, pour la corrélation future avec les variables climatiques, un terme polynomial du temps ou de travailler sur les résidus / différences plutôt que sur les niveaux bruts.

## Section 6 : Analyse de l'accélération

```{r s06-accel}
annual <- co2 |>
  group_by(year) |>
  summarise(annual_mean = mean(average), n_months = n(), .groups = "drop") |>
  filter(n_months >= 6) |>
  mutate(annual_rate = annual_mean - lag(annual_mean))
knitr::kable(tail(annual, 15), digits = 2,
             caption = "Taux annuels récents (15 dernières années)")

ggplot(annual |> filter(!is.na(annual_rate)), aes(year, annual_rate)) +
  geom_col(fill = "darkorange") +
  geom_smooth(method = "loess", se = FALSE, color = "black", linewidth = 0.7) +
  labs(title = "Taux annuel de croissance du CO2 mondial",
       x = NULL, y = "ppm/an")

```

**Interprétation.** Les pics du **taux annuel** s'alignent sur des événements climatiques majeurs : **1998 et 2016** (super-El Niño qui assèchent les tropiques et libèrent du carbone), **2024** (chaleur record). Le LOESS révèle une augmentation tendancielle du taux de ~1.5 ppm/an dans les 1980s à ~2.5 ppm/an dans les 2020s — la croissance n'est donc pas linéaire mais bien **accélérée**. Les creux locaux observables (1992 post-Pinatubo, 2009 post-crise financière) coïncident avec des périodes de baisse temporaire des émissions ou de fertilisation des puits par les aérosols volcaniques.

## Section 7 : Prévision ARIMA 24 mois

```{r s07-arima}
fit_arima <- auto.arima(co2_ts, seasonal = TRUE,
                        stepwise = FALSE, approximation = FALSE)
print(summary(fit_arima))
fcst <- forecast(fit_arima, h = 24)
autoplot(fcst) +
  labs(title = "Prévision CO2 mondial sur 24 mois",
       subtitle = paste("Modèle :", paste(fit_arima$arma, collapse = "-")),
       x = NULL, y = "ppm")
```

**Interprétation.** `auto.arima` sélectionne **ARIMA(0,1,3)(0,1,1)[12]** : différenciation simple + saisonnière, cohérent avec une série fortement intégrée et un cycle annuel marqué. Le **RMSE résiduel de 0.124 ppm** est extrêmement bas, ce qui montre que la dynamique mensuelle est presque entièrement capturée par la combinaison trend + saison + 3 termes de moyenne mobile. La prévision projette une poursuite quasi linéaire de la trend ; ce modèle servira de baseline pour estimer un contrefactuel COVID-19 (section 12).

## Section 8 : Synthèse visuelle

```{r s08-synthesis}
ggplot(co2, aes(date)) +
  geom_line(aes(y = average), color = "grey40", alpha = 0.7) +
  geom_line(aes(y = trend),   color = "darkred", linewidth = 0.8) +
  labs(title    = "CO2 atmosphérique mondial 1979-2025",
       subtitle = "Série brute (gris) et tendance désaisonnalisée NOAA (rouge)",
       x = NULL, y = "ppm")
```

**Interprétation.** La superposition `average` / `trend` NOAA résume visuellement les sept sections précédentes : **trend exponentielle**, **cycle saisonnier régulier** d'amplitude ~5 ppm, et **absence de pause** sur 47 ans.

# Bloc II — Comparaisons multi-datasets

## Section 9 : Global vs Mauna Loa

```{r s09-mlo}
co2_gl <- co2 |> select(date, year, month, gl_avg = average, gl_trend = trend)

co2_mlo <- read.csv(file.path(data_dir, "co2_mm_mlo.csv"),
                    comment.char = "#", check.names = FALSE)
names(co2_mlo) <- c("year","month","decimal","mlo_avg","mlo_deseason",
                    "ndays","sdev","unc")
co2_mlo <- co2_mlo |>
  mutate(date = as.Date(paste(year, month, "01", sep = "-")),
         mlo_avg = ifelse(mlo_avg < 0, NA, mlo_avg),
         mlo_deseason = ifelse(mlo_deseason < 0, NA, mlo_deseason)) |>
  select(date, mlo_avg, mlo_deseason)

both <- inner_join(co2_gl, co2_mlo, by = "date") |>
  mutate(diff = mlo_avg - gl_avg,
         diff_trend = mlo_deseason - gl_trend)

cat("Période commune :", as.character(min(both$date)), "->",
    as.character(max(both$date)), "(", nrow(both), "mois)\n")
cat("Diff brut    : moyenne =", round(mean(both$diff, na.rm = TRUE), 2),
    "ppm   sd =", round(sd(both$diff, na.rm = TRUE), 2), "\n")
cat("Diff trend   : moyenne =", round(mean(both$diff_trend, na.rm = TRUE), 2),
    "ppm   sd =", round(sd(both$diff_trend, na.rm = TRUE), 2), "\n")

both |>
  pivot_longer(c(gl_avg, mlo_avg), names_to = "site", values_to = "ppm") |>
  mutate(site = recode(site, gl_avg = "Global (NOAA GML)",
                              mlo_avg = "Mauna Loa")) |>
  ggplot(aes(date, ppm, color = site)) +
  geom_line() +
  scale_color_manual(values = c("Global (NOAA GML)" = "steelblue",
                                "Mauna Loa" = "tomato")) +
  labs(title = "CO2 mensuel : Global vs Mauna Loa",
       x = NULL, y = "ppm", color = NULL)
```

**Interprétation.** Sur la fenêtre commune (564 mois), Mauna Loa est **systématiquement supérieure de +0.94 ppm** à la moyenne globale, parce que MLO se trouve dans l'hémisphère nord, hémisphère qui concentre les sources fossiles (Amérique du Nord, Europe, Asie). L'écart-type sur le trend désaisonnalisé est de seulement 0.55 ppm, ce qui montre que le **biais hémisphérique nord est très stable** dans le temps.

## Section 10 : Émissions GCB et fraction airborne

```{r s10-gcb}
PPM_TO_GTC   <- 2.124
GTC_TO_GTCO2 <- 44 / 12
MTCO2_TO_GTC <- 1 / (1000 * GTC_TO_GTCO2)

gcb <- read.csv(file.path(data_dir, "GCB2025v15_MtCO2_flat.csv")) |>
  filter(Country == "Global", !is.na(Total)) |>
  select(year = Year, total_MtCO2 = Total,
         coal = Coal, oil = Oil, gas = Gas,
         cement = Cement, flaring = Flaring, other = Other) |>
  mutate(total_GtC = total_MtCO2 * MTCO2_TO_GTC)

cat("Émissions 2024 :", round(tail(gcb$total_MtCO2, 1) / 1000, 2),
    "GtCO2  (", round(tail(gcb$total_GtC, 1), 2), "GtC)\n")

co2_annual <- co2 |>
  group_by(year) |>
  summarise(annual_mean = mean(average), n = n(), .groups = "drop") |>
  filter(n >= 6) |>
  mutate(d_ppm = annual_mean - lag(annual_mean),
         d_GtC = d_ppm * PPM_TO_GTC)

af <- inner_join(co2_annual |> filter(!is.na(d_GtC)),
                 gcb |> select(year, total_GtC), by = "year") |>
  mutate(airborne_fraction = d_GtC / total_GtC)

cat("Fraction airborne moyenne :",
    round(mean(af$airborne_fraction, na.rm = TRUE), 3), "\n")

gcb |>
  filter(year >= 1900) |>
  pivot_longer(c(coal, oil, gas, cement, flaring, other),
               names_to = "source", values_to = "MtCO2") |>
  ggplot(aes(year, MtCO2 / 1000, fill = source)) +
  geom_area() +
  scale_fill_brewer(palette = "Set2") +
  labs(title = "Émissions mondiales de CO2 par source (1900-2024)",
       subtitle = "Source : Global Carbon Budget 2025v15",
       x = NULL, y = "GtCO2 / an", fill = "Source")

```

**Interprétation.** Les émissions globales ont quintuplé entre 1900 (~7 GtCO2/an avec dominance charbon) et 2024 (**38.6 GtCO2/an**) avec un mix charbon/pétrole/gaz/ciment plus diversifié. La **fraction airborne moyenne 1980-2024 est de 53 %**, soit ~7 points au-dessus du consensus IPCC (~46 %) — l'écart vient du fait que **GCB ne contient ici que les émissions fossiles**, sans le forçage net du changement d'usage des terres qui ajouterait ~1 GtC/an au dénominateur. Cette fraction quasi-stable depuis quatre décennies est la signature d'une absorption proportionnelle des puits océaniques et terrestres, qui retirent en moyenne près de la moitié des émissions de l'atmosphère chaque année.

## Section 11 : Perspective paléo (Vostok)

```{r s11-vostok}
vostok <- read.table(file.path(data_dir, "co2nat-noaa.txt"),
                     header = FALSE, comment.char = "#",
                     col.names = c("gas_ageBP", "CO2"),
                     fill = TRUE, stringsAsFactors = FALSE) |>
  mutate(gas_ageBP = suppressWarnings(as.numeric(gas_ageBP)),
         CO2       = suppressWarnings(as.numeric(CO2))) |>
  filter(!is.na(gas_ageBP), !is.na(CO2)) |>
  arrange(gas_ageBP)

cat("Vostok : ", nrow(vostok), "points,",
    round(min(vostok$CO2), 1), "->",
    round(max(vostok$CO2), 1), "ppm sur",
    max(vostok$gas_ageBP), "ans BP\n")

co2_now <- tail(co2$average, 1)

ggplot(vostok, aes(gas_ageBP / 1000, CO2)) +
  geom_line(color = "steelblue") +
  geom_hline(yintercept = co2_now, linetype = "dashed",
             color = "darkred", linewidth = 0.8) +
  annotate("text", x = max(vostok$gas_ageBP) / 1000 * 0.6,
           y = co2_now + 8,
           label = sprintf("Niveau actuel : %.0f ppm (2025)", co2_now),
           color = "darkred") +
  scale_x_reverse() +
  labs(title = "CO2 atmosphérique sur 414 000 ans (Vostok)",
       x = "Milliers d'années avant 1950 (BP)", y = "CO2 (ppm)")

vostok_rates <- vostok |>
  mutate(rate_ppm_per_century = ((-CO2 + lag(CO2)) /
                                  (gas_ageBP - lag(gas_ageBP))) * 100)
max_paleo_rate <- max(vostok_rates$rate_ppm_per_century, na.rm = TRUE)
modern_rate    <- 1.85 * 100
cat("Taux paléo max          :", round(max_paleo_rate, 2), "ppm/siècle\n")
cat("Taux moderne (1979-2025):", round(modern_rate, 2),    "ppm/siècle\n")
cat("Ratio moderne / paléo   :", round(modern_rate / max_paleo_rate, 1), "x\n")
```

**Interprétation.** Sur 4 cycles glaciaires-interglaciaires (414 000 ans), le CO2 a oscillé entre **182 et 299 ppm**. Le niveau de 2025 (**425 ppm**) excède de **+126 ppm** le pic interglaciaire le plus haut jamais enregistré dans cet enregistrement. Le taux maximal paléoclimatique (en sortie de glaciation) est de ~6 ppm/siècle ; le taux moderne 1979-2025 est de **185 ppm/siècle**, soit **30× plus rapide**. Cette section justifie l'expression « hausse sans précédent » employée par le GIEC.

# Bloc III — Enrichissements analytiques 

## Section 12 : Effet COVID-19 

```{r s21-covid}
co2_pre <- window(co2_ts, end = c(2019, 12))
fit_pre <- auto.arima(co2_pre, seasonal = TRUE)
fcst_covid <- forecast(fit_pre, h = 24)

obs_covid <- as.numeric(window(co2_ts, start = c(2020, 1), end = c(2021, 12)))
covid_df <- data.frame(
  date      = seq(as.Date("2020-01-01"), by = "month", length.out = 24),
  observed  = obs_covid,
  predicted = as.numeric(fcst_covid$mean),
  lo80      = as.numeric(fcst_covid$lower[, "80%"]),
  hi80      = as.numeric(fcst_covid$upper[, "80%"])
) |> mutate(anomaly = observed - predicted)

cat("Anomalie cumulée 2020-2021 :",
    round(sum(covid_df$anomaly), 2), "ppm\n")
cat("Anomalie moyenne mensuelle :",
    round(mean(covid_df$anomaly), 3), "ppm\n")

ggplot(covid_df, aes(date)) +
  geom_ribbon(aes(ymin = lo80, ymax = hi80), fill = "grey80") +
  geom_line(aes(y = predicted, color = "Prédit (ARIMA pré-2020)"),
            linewidth = 0.8) +
  geom_line(aes(y = observed,  color = "Observé"), linewidth = 0.8) +
  scale_color_manual(values = c("Observé" = "red",
                                "Prédit (ARIMA pré-2020)" = "blue")) +
  labs(title = "Effet COVID-19 sur le CO2 atmosphérique global",
       x = NULL, y = "ppm", color = NULL)
```

**Interprétation.** Le modèle ARIMA fitté sur 1979-2019 et projeté sur 2020-2021 indique que **les observations sont en dessous de la prédiction de seulement 1.86 ppm cumulés** (≈ 0.08 ppm/mois). C'est un signal **réel mais faible** comparé à la croissance de fond. Cohérent avec les estimations Global Carbon Project : la baisse temporaire d'émissions de ~6 % en 2020 est masquée par les puits naturels qui n'ont pas réagi à court terme et par la persistance de 94 % des émissions.

## Section 13 : Cycle saisonnier hémisphérique (B6)

```{r s22-hem}
spo <- read.table(file.path(data_dir,
                            "co2_spo_surface-flask_1_ccgg_month.txt"),
                  comment.char = "#",
                  col.names = c("site", "year", "month", "spo_avg"),
                  fill = TRUE, stringsAsFactors = FALSE) |>
  mutate(year    = suppressWarnings(as.integer(year)),
         month   = suppressWarnings(as.integer(month)),
         spo_avg = suppressWarnings(as.numeric(spo_avg))) |>
  filter(!is.na(year), !is.na(month), !is.na(spo_avg)) |>
  mutate(date = as.Date(paste(year, month, "01", sep = "-")))

mlo_full <- read.csv(file.path(data_dir, "co2_mm_mlo.csv"), comment.char = "#",
                     check.names = FALSE)
names(mlo_full) <- c("year","month","decimal","mlo_avg","mlo_deseason",
                     "ndays","sdev","unc")
mlo_full <- mlo_full |>
  mutate(date = as.Date(paste(year, month, "01", sep = "-")),
         mlo_avg = ifelse(mlo_avg < 0, NA, mlo_avg))

moving_anom <- function(x) {
  as.numeric(x - stats::filter(x, rep(1/12, 12), sides = 2))
}
mlo_full$anom <- moving_anom(mlo_full$mlo_avg)
spo$anom      <- moving_anom(spo$spo_avg)

clim_hem <- bind_rows(
  mlo_full |> filter(!is.na(anom)) |>
              select(month, anom) |> mutate(site = "Mauna Loa (NH)"),
  spo |> filter(!is.na(anom)) |>
         select(month, anom) |> mutate(site = "South Pole (SH)")
) |>
  group_by(site, month) |>
  summarise(mean_anom = mean(anom), sd_anom = sd(anom), .groups = "drop")

amp_mlo_h <- diff(range(filter(clim_hem, site == "Mauna Loa (NH)")$mean_anom))
amp_spo_h <- diff(range(filter(clim_hem, site == "South Pole (SH)")$mean_anom))
cat("Amplitude MLO :", round(amp_mlo_h, 2), "ppm\n")
cat("Amplitude SPO :", round(amp_spo_h, 2), "ppm\n")
cat("Ratio NH / SH :", round(amp_mlo_h / amp_spo_h, 1), "\n")

ggplot(clim_hem, aes(factor(month), mean_anom, fill = site)) +
  geom_col(position = position_dodge(0.8), width = 0.7) +
  geom_errorbar(aes(ymin = mean_anom - sd_anom,
                    ymax = mean_anom + sd_anom),
                position = position_dodge(0.8), width = 0.2) +
  scale_fill_manual(values = c("Mauna Loa (NH)" = "tomato",
                               "South Pole (SH)" = "steelblue")) +
  labs(title = "Cycle saisonnier moyen : NH (MLO) vs SH (SPO)",
       x = "Mois", y = "Anomalie (ppm)", fill = NULL)
```

**Interprétation.** L'amplitude saisonnière de **6.29 ppm à Mauna Loa contre 1.12 ppm au pôle Sud** correspond à un **ratio NH/SH = 5.6**. Les deux cycles sont presque en **opposition de phase** (été boréal = creux NH, été austral = creux SH). Cette asymétrie spectaculaire confirme que **la végétation continentale de l'hémisphère nord domine la respiration globale du système** (plus de masses continentales et donc de biomasse au nord).

# Conclusions scientifiques majeures

1. **Hausse confirmée et accélérée** : **+90.79 ppm** entre janvier 1979 et décembre 2025 (47 ans), pour un taux moyen de **≈ 1.94 ppm/an** ; la pente robuste de Sen donne **1.881 ppm/an** et le test de Mann-Kendall confirme la monotonie (τ = 0.962, p ≪ 1e-16). La comparaison AIC entre régressions polynomiales privilégie nettement la **cubique (≈ 2172) sur la linéaire (≈ 2893)** — la trajectoire est **non linéaire et présente une accélération** : le taux annuel passe d'environ 1.5 ppm/an dans les années 1990 à plus de 2.5 ppm/an dans les années 2020.

2. **Cycle saisonnier robuste mais en élargissement** : amplitude moyenne ≈ **4.47 ppm** (STL, pic en avril, creux en septembre) ; la max-min décennale passe de **4.32 ppm dans les années 1980 à 4.71 ppm dans les années 2020 (+9 %)**, signe d'une intensification des flux biogéochimiques. Le signal global est dominé par l'hémisphère nord, comme le confirme le **ratio MLO/SPO = 5.6×** (section 13) : Mauna Loa amplifie d'un facteur ~5 ce que le pôle Sud enregistre.

3. **Bilan carbone** : **53 % des émissions fossiles 1980-2024 restent dans l'atmosphère** (fraction airborne) ; les puits océaniques et terrestres absorbent le reste. Les émissions mondiales atteignent un record de **38.6 GtCO2/an en 2024**, avec un mix énergétique de plus en plus diversifié (charbon + pétrole + gaz + ciment).

4. **Sans précédent paléoclimatique** : la hausse moderne est **30× plus rapide** que toute variation naturelle observée sur les 414 000 dernières années (Vostok), et le niveau actuel (~427 ppm) dépasse de **+126 ppm** le pic interglaciaire le plus haut jamais enregistré.

5. **Effet COVID-19 limité** : **−1.86 ppm cumulés sur 2020-2021** par rapport au contrefactuel ARIMA fitté sur 1979-2019 ; signal réel mais faible devant la croissance de fond, conforme aux estimations Global Carbon Project (la baisse temporaire de ~6 % des émissions en 2020 a été masquée par la persistance de 94 % des sources et l'inertie des puits).

6. **Mauna Loa biaisé hémisphère nord** : surestime systématiquement le global de **+0.94 ppm** (sd 0.55 ppm sur le trend désaisonnalisé) ; **ne peut pas être utilisé seul comme proxy mondial** mais reste l'enregistrement le plus long et le plus dense (depuis 1958).

# Acquis méthodologiques pour la suite

- La série brute mensuelle est **fortement intégrée et saisonnière** : `auto.arima` retient un **ARIMA(0,1,3)(0,1,1)[12]** (RMSE 0.124 ppm). Une régression directe entre niveaux bruts du CO₂ et niveaux des variables climatiques exposerait à des **corrélations fallacieuses** dues à la tendance commune ; il faudra donc travailler sur les **résidus** ou les **différences**.
- La colonne **`trend`** déjà fournie par NOAA constitue un signal désaisonnalisé prêt à l'emploi et constituera la **cible privilégiée** pour les régressions climat–CO2 à venir.
- La hausse étant **non linéaire** (cubique > linéaire en AIC), la régression future devra inclure soit un terme polynomial du temps comme variable de contrôle, soit travailler explicitement sur la composante désaisonnalisée et détrendée.
- Le **cycle saisonnier global est dominé par l'hémisphère nord** (ratio NH/SH ≈ 5.6×) : pour une corrélation mois par mois, il faudra accepter cette asymétrie spatiale (le pic d'avril ne reflète pas un état atmosphérique global mais surtout la respiration boréale) ou bien agréger annuellement.
- Le modèle **ARIMA pré-COVID** a démontré qu'un **contrefactuel basé sur un sous-échantillon temporel** peut isoler des effets ponctuels — méthode **réutilisable** pour évaluer l'impact d'événements climatiques majeurs (volcans, El Niño, transitions énergétiques) sur la série CO₂.
